【裁判字號】    98,訴,936
【裁判日期】    981223
【裁判案由】    回復原狀
【裁判全文】
臺灣臺北地方法院民事判決               98年度訴字第936號
原      告  丙○○
被      告  全家便利商店股份有限公司
法定代理人  乙○○
訴訟代理人  甲○○
上列當事人間回復原狀事件，本院於民國98年12月9日言詞辯論
終結，判決如下：
    主      文
原告之訴駁回。
訴訟費用由原告負擔。
    事實及理由
一、原告主張：原告於民國89年2 月與被告簽訂「全家便利商店
    加盟契約書」，以特許加盟方式經營設於彰化縣彰化市○○
    路○段526號1 樓「秀傳紀念醫院」之便利商店（下稱彰化秀
    傳店），加盟期間7年，自89年2月起至96年3月止，計84 個
    月（下稱原加盟契約）。嗣92年間，因秀傳紀念醫院另行規
    劃商圈，而被告並未得標，致未取得該商圈店面承租權，原
    告區域經營權利受有侵害，被告遂要求原告改於彰化縣彰化
    市○○路542號1樓經營便利商店（下稱彰化新秀傳店），並
    須依被告提出之定型化契約，由兩造於92年7 月13日先行終
    止原加盟契約，再行於92年8月5日簽訂上開新店面之加盟契
    約（下稱新加盟契約）。惟被告嗣後誤認新加盟契約為原加
    盟契約之繼續，竟於97年6 月27日以存證信函通知原告新加
    盟契約期間已屆滿而不再續約，致原告加盟經營之權利受有
    損害。因新加盟契約為獨立之新契約，其契約期間應同一般
    加盟契約，自加盟時起算7 年，且原告業依加盟契約附帶契
    約書第5章第4條第2 項約定，盡力協助被告取得新店面繼續
    租賃之權利，而加盟契約附帶契約書第4章第4條第1 項約定
    ：「本特約期間自乙方（即原告）開始經營FM店之日起算，
    以一年為限，契約期間內乙方無違反第2條各款之一時，本
    契約自動延長1年」，是新加盟契約理應至99年7月31日止。
    又依加盟草約特別協議第2條第1項約定：「乙方（即原告）
    欲營運之標的店舖，如非乙方所有或租借之店舖，乙方應提
    供標的店舖相關資料及訊息予甲方評估…以甲方（即被告）
    名義承租。」，而被告向訴外人黃明和承租彰化縣彰化市○
    ○路542 號房屋，所簽立之租賃契約書為原告所擬定，該契
    約書第7條第1項約定，如黃明和擬繼續出租他人時，被告有
    第一優先承租權。再依加盟契約附帶契約書第5章第4條約定
    ，乙方（即原告）應盡力協助甲方（即被告）取得FM店繼續
    租賃之權利，現原告已協助取得情況下，理應也有第一優先
    加盟權。故被告稱新加盟契約期間已於97年7 月31日屆滿，
    而強制收回原告之加盟經營權，自屬違約，依民法第247 條
    之1第3款、第4 款之規定，被告應回復原告加盟經營之權利
    。另原告自97年7 月31日起退出經營迄今已逾數月，所造成
    之精神損失，及每月短收勞務收入約新臺幣（下同）20萬元
    ，暨當初投資100 餘萬元折舊後為30萬元，均應由被告負賠
    償責任，但被告就此部分並未與原告結算。因此，倘被告不
    回復原告加盟經營之權利，即應依民法債務不履行之規定賠
    償原告因此所受之損害100 萬元等語。並聲明：(一)被告應回
    復原告之加盟經營權。(二)被告若無法回復原告之加盟經營權
    ，則應賠償原告100萬元。
二、被告則以：原告於89年2月與被告簽訂之原加盟契約，於92
    年間，因被告為配合秀傳紀念醫院內部商場規劃，而將店鋪
    遷移至同路段542號1樓之另一院區，店鋪位置變更，而原告
    之加盟期間尚未屆滿，為免影響原告之加盟權益，經原告同
    意後，雙方約定於92年7月13日先行終止原加盟契約，同年8
    月另簽訂新加盟契約，其契約終止日與原加盟契約同為至96
    年3 月31日止，而原告則無須再繳交加盟金，亦無須負擔新
    店鋪裝潢設備費用，且原告依約得享受7 年之加盟權未受影
    響。嗣後雙方於96年4月1日再協議延長加盟期間至97年7月3
    1日止，原告實際加盟期間長達8年餘，原告之加盟權並無何
    受損可言。依契約自由原則，經被告評核後，決定於新加盟
    契約期滿期滿後，不再與原告續訂加盟契約，乃於97年6 月
    27日以郵局存證信函通知原告不再續約，並請原告屆期將店
    鋪交還被告，嗣後，被告在公證公司人員見證下，於盤點店
    鋪商品後，始將店鋪收回，且被告依約就兩造往來帳之債權
    、債務為最終清算後，就應返還原告38萬3,435 元之清算金
    ，因原告遲不受領，被告亦已依法向法院辦理清償提存，是
    兩造加盟契約終止後，已無任何債權、債務關係存在。再者
    ，店鋪所使用之房屋，自89年初，即由被告向秀傳紀念醫院
    方面承租使用，縱將店鋪委由原告加盟經營，租賃關係仍存
    在被告與秀傳紀念醫院間，與原告無關，彰化新秀傳店之所
    有裝潢設備，均由被告出資，至於原告出資之彰化秀傳店裝
    潢設備，於92年7月13日終止加盟契約時，依被證5之加盟契
    約中止協議，原告業已拋棄其權利，是其請求賠償100萬元
    為無理由等語置辯，並聲明：原告之訴駁回。
三、兩造不爭執之事實：
  (一)原告於89年2 月與被告簽訂原加盟契約，以特許加盟方式經
    營彰化秀傳店，加盟期間7 年，自89年2月起至96年3月止，
    計84個月。嗣92年間原告配合被告要求變更於彰化新秀傳店
    ，並由兩造先行於92年7 月13日終止原加盟契約，再行於92
    年8月5日簽訂上開新店面之新加盟契約。
  (二)新加盟契約之契約期間依該契約第10章第41條第1 項約定，
    以96年3 月31日為終期，嗣經兩造於96年4月1日另行簽訂協
    議書，約定新加盟契約期間延長至97年7月31日止。
  (三)被告已於97年6 月27日以存證信函通知原告新加盟契約期間
    已屆滿而不再續約，嗣後並前往新店面盤點貨品，並將新店
    面收回。
  (四)被告清算兩造往來帳目之結果，被告應返還原告38萬3,435
    元，被告已於97年11月21日將上開金額以臺灣彰化地方法院
    97年度存字第1762號清償提存事件提存在案。
四、原告主張兩造間新加盟契約屆滿期限應為99年7 月31日，是
    被告之終止即屬違約，而先位請求被告回復原告之加盟經營
    權，被告若無法回復，則以備位請求被告應賠償原告100 萬
    元等語，則為被告所否認，並以前揭情詞置辯。是本件主要
    爭點厥為：(一)新加盟契約之契約期間應於何時屆滿？原告依
    民法第247條之1第3款、第4款規定請求回復加盟經營權，有
    無理由？(二)原告依債務不履行法律關係請求被告賠償100 萬
    元，有無理由？
  (一)新加盟契約之契約期間應於何時屆滿？原告依民法第247條
    之1第3款、第4款規定請求回復加盟經營權，有無理由？
    1.經查，兩造間簽訂之新加盟契約第41條第1 項約定該契約
      終止日期為96年3 月31日，嗣後兩造於96年4月1日另行簽
      訂協議書，約定新加盟契約期間延長至97年7 月31日止之
      事實，有新加盟契約、上開協議書（見臺灣彰化地方法院
      98年度訴字第21號卷，下稱彰院卷，第47頁至60頁）附卷
      可稽；又被告已於97年6 月27日以存證信函通知原告新加
      盟契約期間已屆滿而不再續約，嗣後並前往新店面盤點貨
      品，並將新店面收回，被告清算兩造往來帳目之結果，被
      告應返還原告38萬3,435 元，被告已於97年11月21日將上
      開金額以臺灣彰化地方法院97年度存字第1762號清償提存
      事件提存在案等事實，亦有北連局臺雙郵局存證信函及中
      華郵政掛號郵件收件回執、臺灣彰化地方法院97年度存字
      第1762號提存書（見本院卷第55頁至第57頁、第60頁）在
      卷足憑，且均為兩造所不爭執（見本院卷第141 頁反面至
      第142頁）。是堪認被告抗辯兩造間新加盟契約於97年7月
      31日業因期限屆滿而終止，應為可採。
    2.原告雖主張新加盟契約為獨立之新契約，其契約期間應同
      一般加盟契約，自加盟時起算7 年，是新加盟契約理應至
      99年7月31日止云云。惟查，兩造間簽訂之新加盟契約第4
      1條第1項既已明確記載該契約之終止日期為96年3 月31日
      ，則原告主張新加盟契約期間應自加盟時起算7 年，已非
      有據。又原告於89年2 月與被告簽訂原加盟契約，以特許
      加盟方式經營彰化秀傳店，加盟期間7年，自89年2月起至
      96年3 月止，計84個月。嗣因秀傳紀念醫院內部商場規劃
      ，而將店鋪遷移至同路段542號1樓之另一院區，店鋪位置
      變更，兩造乃先行於92年7 月13日終止原加盟契約，再行
      於92年8月5日簽訂新加盟契約，新加盟契約內容，除於契
      約書第41條第1 項明確記載：「本契約期間，以締結日為
      始期，以民國96年3 月31日為終期。」而此終期日即為原
      加盟契約所載之終止日之事實，有原加盟契約、加盟契約
      終止協議、新加盟契約（見本院卷第37至第49頁、第50至
      53頁、彰院卷第47頁至59頁）附卷可考；參以如為獨立之
      特許加盟契約，則依被告現行加盟模式，加盟主需支付業
      者加盟金及負擔裝潢費用等，然本件原告於新加盟契約訂
      立時，並未另行繳交加盟金，且亦無負擔彰化新秀傳店裝
      潢設備費用之事實，亦有新加盟契約明細表（見彰院卷第
      57頁反面）在卷可查，此亦應為原告所不爭執；復觀諸兩
      造於92年8月5日簽訂之加盟契約附帶契約，就彰化新秀傳
      店房屋租賃之押金亦以原告於兩造間原加盟契約所給付之
      押金12萬元為移轉抵充，此亦有上開附帶契約書（見本院
      卷第108 頁）在卷足取。是堪認被告抗辯兩造間另行簽訂
      新加盟契約乃因加盟店面更易所致，應非無據。是原告主
      張新加盟契約應與一般加盟契約同自加盟時起算7年，實
      非可採。
    3.綜上，兩造間新加盟契約於97年7 月31日業因期限屆滿而
      終止，且原告依民法第247條之1第3款、第4款，請求被告
      應回復原告加盟經營之權利，亦與法不合，是原告於訴之
      聲明第1 項先位請求被告回復原告之加盟經營權，為無理
      由，應予駁回。
  (二)原告依債務不履行法律關係請求被告賠償100萬元，有無理
    由？
      按當事人主張有利於己之事實者，就其事實有舉證之責任
      。民事訴訟法第277條本文定有明文。又民事訴訟如係由
      原告主張權利者，應先由原告負舉證之責，若原告先不能
      舉證，以證實自己主張之事實為真實，則被告就其抗辯事
      實即令不能舉證，或其所舉證據尚有疵累，亦應駁回原告
      之請求（最高法院17年上字第917號判例意旨參照）。而
      債務不履行以債務人有可歸責之事由，致債權人受有損害
      為其要件。原告主張被告應依債務不履行法律關係請求被
      告賠償100 萬元，自應就債務不履行之要件事實負舉證之
      責。經查，兩造間簽訂之新加盟契約第41條第1 項約定該
      契約終止日期為96年3 月31日，嗣後兩造於96年4月1日另
      行簽訂協議書，約定新加盟契約期間延長至97年7 月31日
      止之，且被告已於97年6 月27日以存證信函通知原告新加
      盟契約期間已屆滿而不再續約之事實，有新加盟契約、上
      開協議書、北連局臺雙郵局存證信函及中華郵政掛號郵件
      收件回執（見彰院卷第47頁至60頁、第55頁至第57頁）附
      卷可稽，是兩造間之新加盟契約既因期限屆滿而終止，則
      原告主張被告係違反契約約定強制收回原告之加盟經營權
      云云，自非有理由。又被告於97年6 月27日以存證信函通
      知原告新加盟契約期間已屆滿而不再續約後，前往新店面
      盤點貨品，並將新店面收回，被告清算兩造往來帳目之結
      果，被告應返還原告38萬3,435 元，被告已於97年11月21
      日將上開金額以臺灣彰化地方法院97年度存字第1762號清
      償提存事件提存在案等事實，亦有臺灣彰化地方法院97年
      度存字第1762號提存書（見本院卷第60頁）在卷足憑，是
      被告抗辯雙方加盟契約終止後，已無任何債權、債務關係
      存在，應屬非虛。參以新加盟契約期限雖至96年3 月31日
      止，然兩造已於96年4月1日另行簽訂協議書，約定新加盟
      契約期間自96年4月1日起延長至97年7 月31日止，此有兩
      造於96年4月1日簽訂之協議書（見彰院卷第60頁）在卷可
      查，是原告對被告之加盟權利自89年2月起至97年7月31日
      止，合計亦已超過7年，是被告抗辯原告之加盟權並無何
      受損，亦非無據。綜上，兩造間之新加盟契約業因期限屆
      滿而終止，被告將原由原告經營之新店面收回，與法有據
      ，且原告就其主張被告有債務不履行情事，亦未能舉證以
      實其說，是揆諸前開規規定及說明，自難認原告請求被告
      依債務不履行法律關係賠償100萬元為有理由。
五、綜上所述，兩造間新加盟契約於97年7月31日業因期限屆滿
    而終止，原告依民法第247條之1第3款、第4款之規定，先位
    請求被告回復原告加盟經營之權利，另備位依債務不履行法
    律關係請求被告賠償100萬元，均為無理由，不應准許。
六、本件事證已明，兩造其餘攻擊防禦方法及所提之證據，核與
    判決結果無影響，毋庸再予一一論述，附此敘明。
七、據上論結，原告之訴為無理由，依民事訴訟法第78條判決如
    主文。
中    華    民    國    98    年    12    月    23    日
                  民事第三庭  審判長  法  官  丁蓓蓓
                                      法  官  陳怡雯
                                      法  官  周玉琦
以上正本係照原本作成。
如對本判決上訴，須於判決送達後20日內向本院提出上訴狀。
中    華    民    國    98    年    12    月    23    日
                                      書記官  劉英權

司法院資訊處製作；財團法人民間司法改革基金會備份。
